ACORDAO-COMPLETO-2368485

ACÓRDÃO 8382/2019 ATA 29/2019 - PRIMEIRA CÂMARA

VISTOS, relatados e discutidos estes autos de embargos de declaração opostos por Elizabeth Remor Krowczuk perante o Acórdão 4515/2019-TCU-Primeira Câmara, que considerou ilegal ato de alteração de sua aposentadoria,
	ACORDAM os Ministros do Tribunal de Contas da União, reunidos em Sessão da Primeira Câmara, com fundamento nos arts. 32, inciso II, e 34 da Lei 8.443/1992, diante das razões expostas pelo Relator, em:
	9.1. conhecer e acolher parcialmente os presentes embargos de declaração, a fim de esclarecer que Elizabeth Remor Krowczuk faz jus à contagem ponderada do período prestado em condições insalubres no período de 1º/1/1976 até a véspera da publicação da Lei 8.112/1990;
	9.2. dar ciência da presente deliberação à Universidade Federal do Rio Grande do Sul e à embargante.

Embargos de declaração interposto por Elizabeth Remor Krowczuk contra acórdão que analisou atos de aposentadoria.

Primeira Câmara

Universidade Federal do Rio Grande do Sul.

3. Entidade: Universidade Federal do Rio Grande do Sul.

13.1. Ministros presentes: Walton Alencar Rodrigues (Presidente), Benjamin Zymler, Bruno Dantas (Relator) e Vital do Rêgo.
13.2. Ministros-Substitutos presentes: Augusto Sherman Cavalcanti e Weder de Oliveira.

ACORDAO-COMPLETO-2418598

Acórdão 7672/2020 - Primeira Câmara

ACORDAO-COMPLETO-2412263

Acórdão 6480/2020 - Primeira Câmara

Elizabeth Remor Krowczuk

BRUNO DANTAS

Ministro Bruno Dantas.

Cuidam os autos de embargos de declaração opostos por Elizabeth Remor Krowczuk perante o Acórdão 4515/2019-TCU-Primeira Câmara, cuja parte dispositiva foi assim lavrada:
"9.1. considerar legais os atos de aposentadoria de Elizabeth Remor Krowczuk (XXX.728.750-XX) com números de controle 10793500-04-2012-000126-8 e 10793500-04-2009-000375-6, concedendo-lhes o registro, com a ressalva de que não subsistem pagamentos relativos a parcelas judiciais;
9.2. considerar prejudicado, por perda de objeto, o exame dos atos emitidos em favor de Elisabeth Maria Vieira (XXX.802.220-XX) ;
9.3. considerar ilegal o ato de alteração da aposentadoria de Elizabeth Remor Krowczuk (XXX.728.750-XX) com número de controle 10793500-04-2012-000035-0, negando-lhe o registro;
9.4. dispensar o ressarcimento das quantias indevidamente recebidas de boa-fé (enunciado 106 da súmula da jurisprudência predominante do TCU) ;
9.5. determinar à Universidade Federal do Rio Grande do Sul que:
9.5.1. no prazo de 15 (quinze) dias, faça cessar os pagamentos decorrentes do ato ora considerado ilegal, sob pena de responsabilidade solidária da autoridade administrativa omissa, ajustando seus proventos para a proporção de 25/30 avos, nos moldes do ato com número de controle 10793500-04-2009-000375-6;
9.5.2. no prazo de 15 (quinze) dias, dê ciência do inteiro teor desta deliberação à interessada cujo ato ora é considerado ilegal, esclarecendo-lhe que o efeito suspensivo proveniente da interposição de recurso não a exime da devolução dos valores percebidos indevidamente após a notificação sobre o presente acórdão, em caso de não provimento do recurso porventura impetrado;
9.5.3. no prazo de 30 (trinta) dias, informe ao TCU as medidas adotadas, sem prejuízo de encaminhar comprovante sobre a data em que a interessada tomou conhecimento do contido no item anterior;
9.6. determinar à Sefip que monitore o cumprimento das diretrizes ora endereçadas à Universidade Federal do Rio Grande do Sul;
9.7. dar ciência deste acórdão à Universidade Federal do Rio Grande do Sul."
2.	Ao apreciar um dos atos de alteração da aposentadoria da embargante o TCU assentou que ela tem direito à contagem ponderada somente do tempo de serviço insalubre prestado até 30/06/1981, véspera da publicação da EC 18/1981, haja vista que ela ocupava o cargo de professora, de natureza estritamente administrativa, porquanto não houve apresentação de elementos que comprovassem a natureza especial da atividade exercida.
3.	Na presente oportunidade, a interessada sustenta que a referida averbação ponderada não deve ser restringida a 30/6/1981, uma vez que há laudo pericial atestando que ela esteve submetida a condições especiais mesmo após a data em comento, conforme acostado à peça 10. Nesse cenário, a embargante requer seja sanada a sobredita obscuridade, mantendo-se a contagem ponderada do tempo em que ela esteve submetida a condições insalubres, sem limitação à data de publicação da EC 18/1981.
	É o relatório.

Francis Campos Bordas (29.219/OAB-RS) e outros, representando Elizabeth Remor Krowczuk.

Não atuou.

embargos de declaração. alegação de obscuridades na decisão embargada. conhecimento. acolhimento parcial esclarecimentos.

APOSENTADORIA (APOS)

não atuou.

Trata-se de embargos de declaração opostos por Elizabeth Remor Krowczuk perante o Acórdão 4515/2019-TCU-Primeira Câmara, que considerou ilegal ato de alteração de sua aposentadoria no cargo de professora em razão da contagem ponderada de tempo prestado em condições insalubres após a publicação da EC 18/1981, em desacordo com a jurisprudência relativa ao tema.
2.	Satisfeitos os requisitos atinentes à espécie, os presentes embargos merecem ser conhecidos, com fundamento nos arts. 32, inciso II, e 34 da Lei 8.443/1992.
3.	Em suma, a embargante alega que não merece prosperar a limitação da contagem ponderada do tempo prestado em condições especiais à data de publicação da EC 18/1981, porquanto ela teria laborado em situação de insalubridade mesmo após essa data, conforme laudo médico pericial acostado à peça 10.
4.	Assiste razão à embargante. Com efeito, a decisão embargada foi clara ao estabelecer que a impugnação da contagem ponderada decorreu da ausência de elementos aptos a atestar a natureza especial da atividade por ela exercida, permitindo-se apenas a contagem até a data de publicação da EC 18/1981, nos seguintes termos:
"4.	 Em relação à contagem ponderada de tempo prestado em atividades consideradas de risco, perigosas ou insalubres, o TCU, nos termos do Acórdão 2008/2006-TCU-Plenário, em consonância com o posicionamento adotado pela Suprema Corte, passou a reconhecer essa possibilidade ao servidor que exerceu, como celetista, no serviço público, atividades dessa natureza no período anterior à vigência da Lei 8.112/1990.
5.	Para esse fim, este Tribunal tem aceitado a averbação realizada de ofício pelo órgão/entidade de origem quando se trata de cargo cujas atribuições, presume-se, envolvam risco para a higidez física do profissional, como por exemplo médico, odontólogo e enfermeiro. No entanto, para ocupantes de outros cargos, em especial aqueles de natureza eminentemente administrativa, é indispensável a apresentação de certidão emitida pelo INSS ou, alternativamente, de laudo oficial que efetivamente comprove a existência de risco à integridade física do servidor ou a presença de agentes nocivos à sua saúde no local de trabalho, sendo que o simples pagamento de adicional de insalubridade não gera direito à contagem do tempo de atividade especial (e.g. Acórdão 911/2014-TCU-Plenário) . No caso de Elizabeth Remor Krowczuk, ocupante do cargo de professora, que não presume risco para a higidez física do profissional, não houve apresentação de elementos que comprovassem a natureza especial da atividade exercida, o que não permite a averbação desse tempo de maneira irrestrita.
6.	No entanto, especificamente em relação a servidores ocupantes do cargo de professor, caso de Elizabeth Remor Krowczuk cumpre assinalar que a contagem ponderada é admitida para períodos exercidos até 30/6/1981, véspera de publicação da EC 18/1981." (destaques acrescidos) 
5.	Nesse cenário, a apresentação de laudo médico pericial atestando que a interessada exerceu suas atividades exposta a riscos biológicos de 1º/1/1976 a 30/8/2000 supre a sobredita exigência, o que permite a averbação ponderada do tempo de serviço prestado no período anterior à vigência da Lei 8.112/1990. Em relação ao período posterior ao advento dessa norma, não há reparos a se fazer no entendimento constante dos itens 9 a 13 do voto condutor da deliberação embargada, no sentido de que não se admite a transformação de tempo especial em tempo para aposentadoria comum, razão pela qual permanece irregular o ato com número de controle 10793500-04-2012-000035-0, devendo ser mantida a sua negativa de registro.
6.	Nesse cenário, cumpre acolher parcialmente os presentes embargos a fim de esclarecer que a interessada faz jus à contagem ponderada do período prestado em condições insalubres no período de 1º/1/1976 até a véspera da publicação da Lei 8.112/1990.
	Ante o exposto, voto por que o Tribunal adote a deliberação que ora submeto à apreciação deste Colegiado.
TCU, Sala das Sessões Ministro Luciano Brandão Alves de Souza, em 20 de agosto de 2019.
Ministro BRUNO DANTAS 
Relator